【裁判字號】    98,易,946
【裁判日期】    990928
【裁判案由】    詐欺
【裁判全文】
臺灣臺南地方法院刑事判決               98年度易字第946號
公  訴  人  臺灣臺南地方法院檢察署檢察官
被      告  丙○○○
上列被告因詐欺案件，經檢察官提起公訴（98年度偵緝字第399號
），本院判決如下：
    主  文
丙○○○無罪。
    事實及理由
壹、證據能力方面
    被告以外之人於審判外之陳述，經當事人於審判程序同意作
    為證據，法院審酌該言詞陳述或書面陳述作成時之情況，認
    為適當者，亦得為證據，刑事訴訟法第159條之5第1項定有
    明文。查證人即互助會會員林王寶美、吳麗美、薛沈雨、王
    秋好、蔡蕙蘭、李秋源、戴徐金枝、李敏鳳、胡蕙華、黃叔
    惠、丁○○、李素霞、劉淑芳、史顏素欗、陳金鳳、徐美惠
    、龔林麗玉、蔡彩雲、吳黃碧娥、簡慶壽、王全利、林民俊
    、黃清誥、陳朮、陳魏美、許有財、施黃玉花、陳清琴、蔡
    葉金蓮等29人之警詢指訴、證人即被告女兒陳依林、陳芃卉
    、陳思怡、陳芮柟及證人即被告女婿陳詠仁、陳祺閔之警詢
    筆錄、民國94年3月1日互助會會員名單影本、95年8月10日
    互助會會員名單影本、95年8月12日互助會會員名單影本、
    96 年11月20日互助會會員名單影本及金華市場互助會會頭
    乙○○冒標詐欺倒債人數、金額統計表，為審判外之陳述而
    屬傳聞證據，而公訴人及被告於本院準備程序中對於該項證
    據之證據能力均表示無意見，且本院審酌該項證據資料作成
    之情況，核無違法取證或其他瑕疪，且為證明本件犯罪事實
    所必要之重要關係事項，認為以之作為證據為適當，上開於
    審判外之陳述自得採為證據。
貳、實體方面
一、公訴意旨略以：被告丙○○○與乙○○（臺灣臺南地方法院
    檢察署發布通緝中）為夫妻，同於臺南市金華市場販售海產
    ，並長期於市場召集互助會。丙○○○、乙○○因財務困難
    ，明知已無維持互助會正常運作之經濟能力，竟共同基於意
    圖為自己不法所有之犯意聯絡，隱瞞其財務困難之事實，用
    以會養會之方式，自民國94年3月1日起，陸續召集如附表一
    編號1至4之互助會，均由乙○○自任會首，或由乙○○或由
    丙○○○收取會款，所召集之會員大都為上開市場之攤販，
    致林王寶美等37人（詳如附表二所示）陷於錯誤，加入前開
    互助會。渠等召集互助會為每月開標1次，會員或每月繳納
    會款或以每日預繳該會款之日平均額（如會款為新臺幣（下
    同）1萬元，日繳300元，當月得標會款7,800元，會首再退
    還1,200元給活會會員），每期均於附表一所示之開標日期
    ，在上開金華市場攤位開標，渠等先將其女陳依林、陳芃卉
    、陳思怡及陳芮柟虛列於附表一編號1至3所示之互助會名單
    上，並將女婿陳詠仁、陳祺閔虛列於附表一編號1所示之互
    助會名單上，冒以陳依林等6人名義得標（陳依林等6人參加
    互助會情形詳附表三），並利用開標時會員未實際到場之機
    會，謊稱其他會員得標，向如附表二所示之會員詐收會款，
    共詐得會款4893萬2000元。嗣丙○○○、乙○○於97年7月
    31 日拒不見面處理會款，經會員互相查詢始知受騙。因認
    被告丙○○○涉犯刑法第339條第1項之詐欺取財罪嫌。
二、公訴人認被告丙○○○涉有前揭詐欺取財犯行，係以：(1)證
    人即互助會會員林王寶美等29人之警詢指訴；(2)證人即互助
    會會員林王寶美偵查中之結證；(3)證人即互助會會員吳麗美
    偵查中之結證；(4)證人即被告女兒陳依林、陳芃卉、陳思怡
    、陳芮柟之證述及證人即被告女婿陳詠仁、陳祺閔之證述；
    (5)94年3月1日互助會會員名單影本、95年8月10日互助會會
    員名單影本、95年8月12日互助會會員名單影本、96年11月
    20日互助會會員名單影本及金華市場互助會會頭乙○○冒標
    詐欺倒債人數、金額統計表，為論斷之依據。訊據被告丙○
    ○○堅決否認有何詐欺取財犯行，辯稱：互助會都是配偶乙
    ○○在處理，伊沒有參與，也不清楚互助會的運作情形等語
    。
三、按「犯罪事實應依證據認定，無證據不得認定犯罪事實」、
    「不能證明被告犯罪者，應諭知無罪之判決」，刑事訴訟法
    第154條第2項、第301條第1項分別定有明文。又事實之認定
    ，應憑證據，如未能發現相當證據，或證據不足以證明，自
    不能以推測或擬制之方法，為裁判基礎；且認定不利於被告
    之事實須依積極證據，苟積極證據不足為不利於被告事實之
    認定時，即應為有利於被告之認定；另認定犯罪事實所憑之
    證據，雖不以直接證據為限，間接證據亦包括在內，然而無
    論直接證據或間接證據，其為訴訟上之證明，須於通常一般
    之人均不致有所懷疑，而得確信其為真實之程度者，始得據
    為有罪之認定，倘其證明尚未達到此一程度，而有合理之懷
    疑存在而無從使事實審法院得有罪之確信時，即應由法院為
    諭知被告無罪之判決（參照最高法院40年台上字第86號、30
    年台上字第816號、76年台上字第4986號判例意旨）。又刑
    事訴訟法第161條已於民國91年2月8日修正公布，其第1項規
    定：檢察官就被告犯罪事實，應負舉證責任，並指出證明之
    方法。因此，檢察官對於起訴之犯罪事實，應負提出證據及
    說服之實質舉證責任。倘其所提出之證據，不足為被告有罪
    之積極證明，或其指出證明之方法，無從說服法院以形成被
    告有罪之心證，基於無罪推定之原則，自應為被告無罪判決
    之諭知（參照最高法院92年台上字第128號判例）。
四、經查：
  (一)公訴意旨以證人即互助會會員林王寶美等29人之警詢指訴，
    認被告有詐欺互助會會員會款犯行云云。然查：證人即互助
    會會員林王寶美、吳麗美、薛沈雨、王秋好、蔡蕙蘭、李秋
    源、戴徐金枝、李敏鳳、胡蕙華、黃叔惠、丁○○、李素霞
    、劉淑芳、史顏素欗、陳金鳳、徐美惠、龔林麗玉、蔡彩雲
    、吳黃碧娥、簡慶壽、王全利、林民俊、黃清誥、陳朮、陳
    魏美、許有財、施黃玉花、陳清琴、蔡葉金蓮等29人於警詢
    時均一致證稱：乙○○招攬附表一編號1至4之互助會，會款
    、開標日及每日預繳金額均如附表一所示，會款都是「乙○
    ○」向渠等會腳收取，標會方式則是逢標會日期當天，「乙
    ○○」在收取當月會款同時，會提供一張白紙詢問會腳是否
    要競標，如會腳要競標，則在「乙○○」所提供之白紙上寫
    上姓名及所要競標的標會金額，當場將該紙連同當日要繳交
    的會款交給「乙○○」，如有得標，因乙○○所招攬的互助
    會會款收取是採每日收取的預繳方式，所以得標會腳可在得
    標當日取得得標的互助會款，未得標的會腳可退還原先預繳
    的超額部分，且乙○○所招攬的互助會，都會把太太丙○○
    ○、女兒陳依林、陳芃卉、陳思怡、陳芮柟列入會腳，及以
    渠等不認識之人頭為會腳，再以其親人或人頭冒標會款，會
    款均由「乙○○」據為己有，由於渠等標會單均由「乙○○
    」在收取會款時交付，因此當月究係由何人標得，均採信乙
    ○○所言，所以才一直沒發現是由乙○○以人頭冒標等語（
    警卷第31至162頁），則據前揭證人共29人之證述，附表一
    編號1至4之互助會既係被告丙○○○之夫乙○○所招攬，且
    會款亦由乙○○向會腳收取，開標相關事宜亦由乙○○負責
    ，而被告僅係充當乙○○用以冒標之人頭，實難認被告有何
    參與本件詐欺互助會會員會款之犯行。
  (二)公訴意旨復以證人即互助會會員林王寶美偵查中之結證，認
    被告有向會腳收取會款，有參與本件詐欺取財犯行云云，固
    據證人林王寶美於偵查中證稱：標會後，伊把會錢拿去被告
    家，錢是被告收走的，如果伊沒去繳會錢，被告就會打電話
    來說會錢還沒繳等語（98年度偵緝字第399號卷第26頁）。
    然查證人林王寶美於警詢時係陳稱：會款由乙○○收取，標
    會亦由乙○○負責等語（警卷第31頁），核與其餘會腳吳麗
    美、薛沈雨、王秋好、蔡蕙蘭、李秋源、戴徐金枝、李敏鳳
    、胡蕙華、黃叔惠、丁○○、李素霞、劉淑芳、史顏素欗、
    陳金鳳、徐美惠、龔林麗玉、蔡彩雲、吳黃碧娥、簡慶壽、
    王全利、林民俊、黃清誥、陳朮、陳魏美、許有財、施黃玉
    花、陳清琴、蔡葉金蓮等28人於警詢時所述相符，則本件互
    助會會員既於警詢中陳明被告未參與收取會款及開標相關事
    宜，自難徒以證人林王寶美於偵查中所為異於警詢之證詞，
    遽為被告不利之認定。
  (三)公訴意旨再以證人即互助會會員吳麗美偵查中之結證，認被
    告有向會腳收取會款，有參與本件詐欺取財犯行云云。然查
    證人吳麗美於偵查中係證稱：由乙○○收取會款，如果乙○
    ○不在，就將會錢送到乙○○攤位，由被告收，互助會也是
    乙○○約的等語（前揭偵緝字卷第30、31頁），是依證人吳
    麗美前揭證詞，亦難認被告有何參與本件詐欺互助會會員會
    款之犯行。
  (四)公訴意旨另以證人即被告女兒陳依林、陳芃卉、陳思怡、陳
    芮柟之證述及證人即被告女婿陳詠仁、陳祺閔之證述，認被
    告以其女兒、女婿名義冒標，而有詐取互助會會款之犯行云
    云。然查：證人陳依林、陳詠仁、陳祺閔於警詢時證稱：只
    知道父親乙○○有成立合會，但不清楚乙○○實際成立幾個
    會及各合會人數，渠等從未參與父親乙○○所發起的任何合
    會，應該是父親乙○○將渠等列為人頭會員等語（警卷第3
    、25、29頁），證人陳芃卉於警詢時證稱：伊曾欲參加父親
    乙○○所起之合會，但為父親拒絕，伊遂以「金枝」名義參
    加父親的3萬元合會，父親也不知道伊有參加該合會等語（
    警卷第11頁），證人陳思怡、陳芮柟於警詢時證稱：從未參
    加父親乙○○之合會，不知道父親以渠等名義冒標，父親也
    都沒說等語（警卷第17、21頁），是據前揭證人所述，渠等
    既均指稱本件互助會係渠等父親乙○○招攬，應係乙○○以
    渠等名義冒標，而對被告隻字未提，亦難認被告有何參與
    本件以冒標手段詐欺互助會會員會款之犯行。
  (五)公訴意旨再以94年3月1日互助會會員名單影本、95年8月10
    日互助會會員名單影本、95年8月12日互助會會員名單影本
    、96年11月20日互助會會員名單影本及金華市場互助會會頭
    乙○○冒標詐欺倒債人數、金額統計表，認被告有參與本件
    詐欺取財犯行云云。然查前揭書證僅足證明附表二所示會員
    分別有參與如附表二所示合會，及附表二所示會員因倒會所
    受之會款損失等節，尚難據此即認被告有參與本件詐欺互助
    會會員會款之犯行。
五、綜上所述，被告究否確有參與本件詐欺互助會會員會款之犯
    行，本院認為仍存有合理之懷疑，尚未到達確信其為真實之
    程度。而公訴人所提出之證據，尚不足為被告有罪之積極證
    明，其指出證明之方法，亦無從說服法院以形成被告有罪之
    心證，揆諸前揭說明，本院自應為被告無罪之諭知。
據上論斷，應依刑事訴訟法第301條第1項，判決如主文。
本案經檢察官甲○○到庭執行職務。
中    華    民    國    99    年    9     月    28    日
                  刑事第十二庭  審判長法  官  盧鳳田
                                      法  官  黃琴媛
                                      法  官  郭瓊徽
以上正本證明與原本無異。
如不服本判決應於收受本判決後10日內向本院提出上訴書狀，並
應敘述具體理由。其未敘述上訴理由者，應於上訴期間屆滿後20
日內向本院補提理由書狀（均須按他造當事人之人數附繕本）「
切勿逕送上級法院」。
                                      書記官  曾郁芳
中    華    民    國    99    年    10    月    4     日
附表一
 ┌─┬──────┬───┬────┬───┬──┬────┬──┬───┐
 │編│起會時間    │開標日│每日預繳│會員數│實際│迄97年7 │冒標│會款  │
 │號│            │      │        │      │活會│月31日  │會數│      │
 │  │            │      │        │      │    │尚餘之  │    │      │
 │  │            │      │        │      │    │活會數  │    │      │
 ├─┼──────┼───┼────┼───┼──┼────┼──┼───┤
 │1 │94年3月1日  │1日   │600元   │58    │20  │6       │14  │2萬元 │
 ├─┼──────┼───┼────┼───┼──┼────┼──┼───┤
 │2 │95年8月10日 │10日  │300元   │54    │27  │24      │3   │1萬元 │
 ├─┼──────┼───┼────┼───┼──┼────┼──┼───┤
 │3 │95年8月12日 │12日  │300元   │54    │35  │24      │11  │1萬元 │
 ├─┼──────┼───┼────┼───┼──┼────┼──┼───┤
 │4 │96年11月20日│20日  │1,000元 │39    │32  │30      │2   │3萬元 │
 └─┴──────┴───┴────┴───┴──┴────┴──┴───┘
 附表二
 ┌─┬─────┬───────┬────────┬────────┬────────┐
 │編│會員名稱  │94年3月1日起會│95年8月10日起會 │95年8月12日起會 │96年10月20日起會│
 │號│          ├─┬─────┼─┬──────┼─┬──────┼─┬──────┤
 │  │          │活│遭詐騙金額│活│遭詐騙金額  │活│遭詐騙金額  │活│遭詐騙金額  │
 │  │          │會│          │會│            │會│            │會│            │
 ├─┼─────┼─┼─────┼─┼──────┼─┼──────┼─┼──────┤
 │1 │林王寶美  │3 │3,120,000 │  │            │3 │918,000     │3 │840,000     │
 ├─┼─────┼─┼─────┼─┼──────┼─┼──────┼─┼──────┤
 │2 │葉國昌    │  │          │3 │918,000     │3 │918,000     │  │            │
 │  │吳麗美    │  │          │  │            │  │            │  │            │
 ├─┼─────┼─┼─────┼─┼──────┼─┼──────┼─┼──────┤
 │3 │薛沈雨    │3 │3,120,000 │3 │918,000     │4 │1,224,000   │1 │280,000     │
 ├─┼─────┼─┼─────┼─┼──────┼─┼──────┼─┼──────┤
 │4 │林方雪玉  │1 │1,040,000 │1 │306,000     │1 │306,000     │  │            │
 ├─┼─────┼─┼─────┼─┼──────┼─┼──────┼─┼──────┤
 │5 │郭來有    │1 │1,040,000 │  │            │  │            │2 │560,000     │
 ├─┼─────┼─┼─────┼─┼──────┼─┼──────┼─┼──────┤
 │6 │王秋好    │  │          │3 │918,000     │2 │612,000     │  │            │
 ├─┼─────┼─┼─────┼─┼──────┼─┼──────┼─┼──────┤
 │7 │蔡蕙蘭    │  │          │1 │306,000     │  │            │2 │560,000     │
 ├─┼─────┼─┼─────┼─┼──────┼─┼──────┼─┼──────┤
 │8 │李秋源    │  │          │2 │612,000     │4 │1,224,000   │  │            │
 ├─┼─────┼─┼─────┼─┼──────┼─┼──────┼─┼──────┤
 │9 │戴徐金枝  │  │          │2 │612,000     │  │            │  │            │
 ├─┼─────┼─┼─────┼─┼──────┼─┼──────┼─┼──────┤
 │10│李敏鳳    │1 │1,040,000 │2 │612,000     │  │            │  │            │
 ├─┼─────┼─┼─────┼─┼──────┼─┼──────┼─┼──────┤
 │11│胡蕙華    │  │          │  │            │3 │ 918,000    │  │            │
 ├─┼─────┼─┼─────┼─┼──────┼─┼──────┼─┼──────┤
 │12│黃琡惠    │  │          │  │            │  │            │1 │280,000     │
 ├─┼─────┼─┼─────┼─┼──────┼─┼──────┼─┼──────┤
 │13│丁○○    │1 │1,040,000 │2 │612,000     │  │            │1 │280,000     │
 ├─┼─────┼─┼─────┼─┼──────┼─┼──────┼─┼──────┤
 │14│李素霞    │1 │1,040,000 │1 │306,000     │  │            │  │            │
 ├─┼─────┼─┼─────┼─┼──────┼─┼──────┼─┼──────┤
 │15│曾麗榛    │  │          │  │            │  │            │1 │280,000     │
 ├─┼─────┼─┼─────┼─┼──────┼─┼──────┼─┼──────┤
 │16│劉淑芳    │1 │1,040,000 │2 │612,000     │  │            │  │            │
 │  │(劉月鳳)  │  │          │  │            │  │            │  │            │
 ├─┼─────┼─┼─────┼─┼──────┼─┼──────┼─┼──────┤
 │17│史顏素欗  │1 │1,040,000 │1 │306,000     │  │            │  │            │
 ├─┼─────┼─┼─────┼─┼──────┼─┼──────┼─┼──────┤
 │18│陳金鳳    │  │          │  │            │1 │306,000     │  │            │
 ├─┼─────┼─┼─────┼─┼──────┼─┼──────┼─┼──────┤
 │19│葉榮財    │2 │2,080,000 │  │            │  │            │  │            │
 │  │(徐美惠)  │  │          │  │            │  │            │  │            │
 ├─┼─────┼─┼─────┼─┼──────┼─┼──────┼─┼──────┤
 │20│龔孟震    │1 │1,040,000 │  │            │  │            │1 │280,000     │
 │  │(龔林麗玉)│  │          │  │            │  │            │  │            │
 ├─┼─────┼─┼─────┼─┼──────┼─┼──────┼─┼──────┤
 │21│蔡彩雲    │  │          │  │            │1 │306,000     │1 │280,000     │
 ├─┼─────┼─┼─────┼─┼──────┼─┼──────┼─┼──────┤
 │22│吳黃碧娥  │2 │2,080,000 │  │            │4 │1,224,000   │5 │1,400,000   │
 ├─┼─────┼─┼─────┼─┼──────┼─┼──────┼─┼──────┤
 │23│簡慶壽    │  │          │  │            │2 │612,000     │  │            │
 ├─┼─────┼─┼─────┼─┼──────┼─┼──────┼─┼──────┤
 │24│林花香    │  │          │  │            │  │            │2 │560,000     │
 │  │(王全利)  │  │          │  │            │  │            │  │            │
 ├─┼─────┼─┼─────┼─┼──────┼─┼──────┼─┼──────┤
 │25│吳素雲    │  │          │  │            │2 │612,000     │  │            │
 ├─┼─────┼─┼─────┼─┼──────┼─┼──────┼─┼──────┤
 │26│林秀治    │  │          │1 │306,000     │1 │306,000     │1 │280,000     │
 ├─┼─────┼─┼─────┼─┼──────┼─┼──────┼─┼──────┤
 │27│吳月柳    │  │          │1 │306,000     │  │            │1 │280,000     │
 ├─┼─────┼─┼─────┼─┼──────┼─┼──────┼─┼──────┤
 │28│馬湘華    │  │          │1 │306,000     │  │            │1 │280,000     │
 │  │(林民俊)  │  │          │  │            │  │            │  │            │
 ├─┼─────┼─┼─────┼─┼──────┼─┼──────┼─┼──────┤
 │29│黃江頂    │  │          │  │            │  │            │1 │280,000     │
 ├─┼─────┼─┼─────┼─┼──────┼─┼──────┼─┼──────┤
 │30│黃清誥    │  │          │1 │306,000     │1 │ 306,000    │1 │280,000     │
 ├─┼─────┼─┼─────┼─┼──────┼─┼──────┼─┼──────┤
 │31│陳朮      │  │          │  │            │2 │ 612,000    │  │            │
 ├─┼─────┼─┼─────┼─┼──────┼─┼──────┼─┼──────┤
 │32│陳魏美    │  │          │  │            │1 │ 306,000    │  │            │
 ├─┼─────┼─┼─────┼─┼──────┼─┼──────┼─┼──────┤
 │33│許有財    │1 │1,120,000 │  │            │  │            │  │            │
 ├─┼─────┼─┼─────┼─┼──────┼─┼──────┼─┼──────┤
 │34│施黃玉花  │1 │1,120,000 │  │            │  │            │3 │840,000     │
 ├─┼─────┼─┼─────┼─┼──────┼─┼──────┼─┼──────┤
 │35│陳清琴    │  │          │  │            │  │            │1 │280,000     │
 ├─┼─────┼─┼─────┼─┼──────┼─┼──────┼─┼──────┤
 │36│蔡葉金蓮  │  │          │  │            │  │            │1 │280,000     │
 ├─┼─────┼─┼─────┼─┼──────┼─┼──────┼─┼──────┤
 │37│黃文良    │  │          │  │            │  │            │2 │560,000     │
 └─┴─────┴─┴─────┴─┴──────┴─┴──────┴─┴──────┘
 附表三
 ┌──┬───────┬──────────────────┐
 │編號│被告虛列其女、│參加互助會之起會日期（會數）        │
 │    │女婿名單      │                                    │
 ├──┼───────┼──────────────────┤
 │1   │陳依林        │94年3月1日（1）、95年8月10日（1）、 │
 ├──┼───────┤95年8月12日（1）                    │
 │2   │陳芃卉        │                                    │
 ├──┼───────┤                                    │
 │3   │陳思怡        │                                    │
 ├──┼───────┤                                    │
 │4   │陳芮柟        │                                    │
 ├──┼───────┼──────────────────┤
 │5   │陳詠仁        │94年3月1日（1）                     │
 ├──┼───────┤                                    │
 │6   │陳祺閔        │                                    │
 └──┴───────┴──────────────────┘

司法院資訊處製作；財團法人民間司法改革基金會備份。
